最高法院刑事判決　　　　　　　九十六年度台上字第五八五號
上　訴　人　甲 ○ ○
　　　　　　乙 ○ ○
　　　　　　丙 ○ ○（原名成柏毅）
　　　　　　丁　　○
　　　　　　戊○○○
上列上訴人等因常業詐欺案件，不服台灣高等法院中華民國九十
五年九月十四日第二審更審判決（九十五年度上重更(一)字第四二
號，起訴案號：台灣板橋地方法院檢察署九十年度偵字第一四五
一０、一五０九八、一六九八七、一六九八九、一八五０五號、
九十一年度偵字第六八三一《原判決誤載為六八三二》、一八二
九九、一九八三三號），提起上訴，本院判決如下：
    主  文
原判決關於甲○○、乙○○、丙○○、丁○、戊○○○部分撤銷
，發回台灣高等法院。
    理  由
本件原判決撤銷第一審關於上訴人甲○○、乙○○、丙○○、丁
○、戊○○○（下稱上訴人等五人）部分之科刑判決，改判論上
訴人甲○○、乙○○、丙○○、丁○以共同以犯意圖為自己不法
之所有，以詐術使人將本人之物交付之罪為常業罪，甲○○累犯
，處有期徒刑肆年貳月；乙○○處有期徒刑肆年；丙○○處有期
徒刑參年捌月；丁○處有期徒刑參年捌月。又論上訴人戊○○○
以幫助以犯意圖為自己不法之所有，以詐術使人將本人之物交付
之罪為常業罪，處有期徒刑壹年參月。固非無見。
惟按：(一)、證據之證明力雖由法院自由判斷，然證據之本身如對
於待證事實不足為供證明之資料，而事實審仍採為判決基礎，則
其自由判斷之職權行使，自與採證法則有違。本件關於上訴人戊
○○○部分，原判決認定：戊○○○基於幫助乙○○（係戊○○
○之子）常業詐欺之犯意，於民國九十年四月十六日下午二時十
三分三十一秒至二時十六分三十一秒間，至台北市北投區舊北投
郵局提款機，幫助乙○○提領被害人匯入之款項等情（見原判決
第六頁，事實三）。係以該郵局監視錄影帶所示之提款婦女，其
臉部特徵與上訴人戊○○○相似，有法務部調查局九十五年七月
三日調科柒字第０九五００三０二四五０號鑑定書可稽；且共同
被告乙○○於緊接之時間即九十年四月十六日下午二時二十一分
二十七秒，亦在同一提款機提領款項，經該監視器錄下之影像，
業據乙○○供承：係伊本人無訛等語，為其所憑之證據（見原判
決第十七至十八頁，理由丙、二之(一)）。然查原判決就前揭經錄
下影像之婦女，究係自何人之帳戶提領若干款項，並未調查說明
；則上開證據資料，縱可證明上訴人戊○○○係於前述時、地，
自提款機提款之婦女，惟仍無從憑以推斷其所提領者係被害人受
騙而匯入指定帳戶之款項等情。此項攸關上訴人戊○○○罪責有
無之重要待證事實，顯然仍欠明瞭，原判決未予釐清究明，遽為
不利於上訴人戊○○○之論斷，難謂已符證據法則，且有判決理
由不備之違法。(二)、以幫助他人犯罪之意思而參與犯罪構成要件
之行為，應成立共同正犯，而非幫助犯。原判決認定上訴人戊○
○○部分之犯罪事實，倘若不虛，則戊○○○既係分擔提領被害
人匯入款項之行為，所參與者是否屬於詐欺取財罪構成要件之取
財行為，而應論為共同正犯？非無研求之餘地。原判決未予說明
論述，逕依幫助犯處斷，亦有可議。(三)、已受請求之事項未予判
決者，其判決當然為違背法令，刑事訴訟法第三百七十九條第十
二款定有明文。本件關於常業詐欺部分，依起訴書犯罪事實欄之
記載，公訴意旨係略以：上訴人等五人及已定讞之陳茂己、廖浩
達、陳黃如玉等人共同意圖為自己不法之所有，基於常業詐欺之
犯意聯絡，共組刮刮樂詐騙集團，自九十年二月間起，向郭曹娟
娟等人詐取款項，總金額約達新台幣（下同）一億二千萬元以上
等情。然查：(1)有關上訴人戊○○○部分，原判決僅就戊○○○
於九十年四月十六日下午二時許，自上開提款機提領款項之犯行
予以論罪；而對於戊○○○被訴之其餘部分，是否應成立犯罪？
則全未論述審判，顯係對於已受請求之事項未予判決，其判決自
屬違背法令。(2)有關上訴人甲○○、乙○○、丙○○、丁○等人
部分，原審僅就各該上訴人自九十年三月中旬起，至九十年九月
十日渠等經拘提到案前，共計詐得約四千零五十三萬七千零十元
之犯行予以論處罪刑，雖原判決於理由內另說明：檢察官起訴之
事實，除其認定有罪之部分外，其他應予減縮等旨（見原判決第
十九頁第十四行起至第二十頁，理由丁之一）。然原判決對於上
開業經起訴而未據論罪之部分，究應為如何之裁判或諭知？則無
一語敘及，併屬疏漏而有違誤。以上或為戊○○○上訴意旨所指
摘，或為本院得依職權調查之事項；甲○○、乙○○、丙○○、
丁○等人亦上訴表示不服，應認原判決關於上訴人等五人部分仍
有撤銷發回之原因。末按：(一)、基於審判不可分原則，依公訴意
旨認有裁判上一罪關係，而經原審不另諭知無罪之違反洗錢防制
法部分，應一併發回。(二)、上訴人戊○○○藏匿人犯部分，業經
原法院前審撤銷第一審此部分之判決，改判仍論處以使犯人隱蔽
罪刑確定在案，原判決應僅將第一審判決關於該上訴人幫助常業
詐欺部分撤銷，而竟於主文第一項諭知「原判決（指第一審判決
）關於……戊○○○……部分均撤銷。」用語欠當，案經發回，
宜併注意及之。
據上論結，應依刑事訴訟法第三百九十七條、第四百零一條，判
決如主文。
中　　華　　民　　國　九十六　年　　一　　月　二十六　日
                      最高法院刑事第六庭
                          審判長法官  林　增　福
                                法官  邵　燕　玲
                                法官  張　清　埤
                                法官  陳　世　雄
                                法官  蔡　國　在
      本件正本證明與原本無異
                                      書  記  官
中　　華　　民　　國　九十六　年　　二　　月　　二  　日
                                                      v
